臺灣基隆地方法院民事判決　　　　　　　 95年度訴字第321號
原　　　告　丙○○
訴訟代理人　游蕙菁律師
被　　　告　乙○○
訴訟代理人　陳傳中律師
　　　　　　林玫卿律師
上列當事人間清償債務事件，本院於96年6月6日言詞辯論終結，
判決如下：
    主  文
被告應給付原告新台幣貳佰壹拾伍萬參仟肆佰玖拾肆元，及自民
國九十五年六月二十一日起至清償日止，按年息百分之五計算之
利息。
原告其餘之訴駁回。
訴訟費用由被告負擔三分之二，餘由原告負擔。
本判決原告勝訴部分，於原告以新台幣柒拾壹萬捌仟元為被告供
擔保後，得假執行；但被告於假執行程序實施前，以新台幣貳佰
壹拾伍萬參仟肆佰玖拾肆元為原告預供擔保，得免為假執行。
原告其餘假執行之聲請駁回。
    事實及理由
壹、程序方面
    按訴狀送達後，原告不得將原訴變更或追加他訴。但擴張或
    減縮應受判決事項之聲明者，不在此限，民事訴訟法第255
    條第1項第3款定有明文。本件原告原起訴請求「被告應給付
    原告新臺幣（下同）4,023,725元及自起訴狀送達翌日起至
    清償日止按年息百分之五計算之利息。」嗣減縮聲明請求「
    被告應給付原告3,444,294元及自起訴狀送達翌日起至清償
    日止按年息百分之五計算之利息。」核屬應受判決事項聲明
    之減縮，於法並無不合，應予准許。
貳、實體方面
一、兩造之聲明及陳述：
  一原告起訴之聲明暨事實理由如附件一所戴。
  二被告答辯之聲明暨事實理由如附件二所載。
二、兩造爭執要點：
    本件原告主張其請求被告返還借款及不當得利之原因事實及
    證據方法，固均詳如附件一所製作之「返還借款明細表」及
    「不當得利明細表」所述；惟被告則以與原告間無任何借貸
    關係存在，認為原告並未就其與被告間已達成借貸之合意，
    善盡舉證之責，亦未就其主張不當得利請求權部分，舉證證
    明何以無法律上原因而為給付，徒以兩造間無借貸關係存在
    ，即謂兩造間為不當得利之法律關係，尚乏所據；況縱使原
    告所製明細表內之系爭款項即屬借貸或不當得利為可採時，
    被告亦因於95年1月24日前有款項之交付及受讓債權之抵銷
    ，亦無再給付任何款項予原告之義務等語置辯。是本件原告
    得否依其所製作之明細表，分別請求被告依借貸暨不當得利
    等法律關係返還系爭款項；及被告主張抵銷有無理由，為本
    件爭點所在，茲分別論述如下。
三、本院之判斷：
  一原告依借貸請求權請求被告返還如附件一「返還借款明細表
    」所述之編號１至編號３之款項有無理由？
  (一)稱消費借貸者，謂當事人一方移轉金錢或其他代替物之所有
    權於他方，而約定他方以種類、品質、數量相同之物返還之
    契約，民法第474條第1項定有明文。唯金錢交付的原因多端
    ，或為買賣、或為贈與，或其他法律關係而交付，非為一有
    金錢的交付就言有借貸關係，尚需證明有借貸意思表示相互
    一致。按當事人主張有金錢借貸關係存在，須就其發生所須
    具備之特別要件即金錢之交付與借貸意思表示相互一致負舉
    證責任。而交付金錢之原因多端，或為買賣，或為贈與，或
    因其他之法律關係而為交付，非謂一有金錢之交付，即得推
    論授受金錢之雙方即屬消費借貸關係。若僅證明有金錢之交
    付，未證明借貸意思表示互相一致者，尚不能認有金錢借貸
    關係存在（最高法院92台上557號判決意旨參照）。
  (二)雖夫妻於婚姻關係存續中同財共居，彼此間資金往來密切，
    若夫妻間有借貸關係，實不易訂立書面，常只有金錢的交付
    而已。惟消費借貸非要式性契約，故就借貸關係之舉證，當
    事人應就金錢之交付及借貸意思表示之合意之證明為足。是
    夫妻間借貸之舉證亦無不同，仍以有充分證據足證借貸之意
    思表示合致，及借貸之要物性，要為合理。本件原告依借貸
    請求權請求被告返還如附件一「返還借款明細表」所述之編
    號１至編號３之款項，雖已就各筆款項之交付原因及交付方
    式逐一臚列，惟業經被告予以否認，表示兩造就上開款項之
    交付，並無借貸之合意存在；且證人戊○○及丁○○之證詞
    ，亦僅能證明被告確實與上開二名證人間成立借貸關係，透
    過原告將欲借予證人之款項匯入證人所指定之帳戶，以兩造
    之間匯款往來之頻繁，尚不能以此證明被告係向原告借貸上
    開款項交付證人。此外，原告復無法就其與被告間就上開「
    返還借款明細表」之編號１至編號３之款項交付，具有借貸
    合意存在之具體事證，舉證以實其說，自難認其依借貸請求
    權請求被告返還上開款項為有理由。
  二原告依不當得利請求權請求被告返還如附件一「返還借款明
    細表」、「返還不當得利明細表」所述各筆款項合計3,444,
    294元有無理由？
  (一)按當事人主張有利於己之事實者，就其事實有舉證之責任。
    但法律別有規定者，或依其情形顯失公平者，不在此限，民
    事訴訟法第277條有所明文。而民事訴訟法第277條前段之舉
    證責任分配之一般原則之適用，就主張權利發生要件者，因
    此一要件事實對其有利，自應由主張者負舉證責任。民法第
    179條不當得利請求權之「無法律上原因」要件，應即屬於
    權利發生要件，最高法院96年台上字第158號判決意旨即指
    出「按不當得利，以無法律上之原因而受利益，致他人受損
    害為其成立要件，民法第179條訂有明文。且依民事訴訟法
    第277條規定，民事訴訟舉證責任分配原則，應由主張該事
    實存在之原告負證明之責。而就不當得利之舉證，原告除應
    證明被告受有利益外，尚應證明其受有利益係無法律上之原
    因」，及最高法院94年台上字第2065號判決意旨亦指出「按
    主張不當得利請求權之原告，係因自己之行為致造成原由其
    掌控之財產發生主體變動，則因該財產變動本於無法律上原
    因之消極事實舉證困難所生之危險自應歸諸原告，是以原告
    對不當得利請求權之成立要件應負舉證責任，亦即原告必須
    證明其與被告間有給付之關係存在，且被告因其給付而受有
    利益以及被告之受益為無法律上之原因。」就此，本院認為
    「無法律上原因」要件，基於民法不當得利之立法理由及價
    值決定，上開最高法院見解應值贊同。
  (二)惟「無法律上原因」要件之舉證係屬消極事實之舉證，其存
    在舉證困難之基本特性。就此，德國通說認為不當得利之無
    法律上原因之消極請求權要件，應由權利主張者負舉證責任
    。此於法律上原因嗣後消滅或給付目的結果未發生之事實，
    亦當作相同之解釋。不當得利之請求權人，乃負原因不存在
    事實之舉證責任，惟此一消極事實不能直接證明，僅能間接
    證明之，其方法乃就足以證明原因存在之情況，予以反駁；
    若不當得利之債務人主張請求權人之給付原因乃贈與，則若
    請求權人能就贈與之存在予以駁斥時，應認消極事實之證據
    已足夠，請求權人可僅限於對被請求人抗辯事實之排除，而
    不須證明除被請求人抗辯理由外，無存在其他法律關係。此
    乃所謂反駁證明，我國學者姜世明、沈冠伶亦肯認此一見解
    。本院認為，要求非負舉證責任一造在不當得利請求訴訟當
    中，就「存在法律上原因」提出具體說明，以方便應負舉證
    責任一造反駁舉證，此尚非屬舉證責任轉換，但此一舉證責
    任減輕機制，衡諸民法不當得利立法意旨、民事訴訟法第
    277條但書及訴訟上合目的性考量（避免被告亂石打鳥），
    承認此項舉證責任分配機制應具正面意義。是本院認為，被
    告應就其收受上開原告所製明細之系爭各筆款項之原因具體
    說明。惟被告經本院於96年5月3日當庭諭知應於收到原告上
    開分別依借貸及不當得利請求權請求被告返還系爭款項之表
    格明細後，於下次開庭前7日針對原告各筆款項之請求權基
    礎提出具體說明，卻未見被告遵照庭諭提出，甚至於開庭經
    詢問時仍一意孤行，不針對本院詢問事項逐一具體說明。被
    告此舉無論是基於法律誤解或辯護技巧進行訴訟，均已涉及
    民事訴訟法第195條真實義務及同法第282條之1證明妨礙之
    問題，亦造成原告無法進行反駁證明。就此，本院認為被告
    既經程序保障，而仍拒不提出具體說明，妨礙訴訟之促進及
    真實之發現，亦違誠信原則，應有民事訴訟法第280條第1項
    擬制自認之適用。是本院認為原告主張被告收受系爭款項係
    屬無法律上原因乙情，應堪採信。而被告受有利益又與原告
    受有損害之間，具有因果關係，是本院認為原告依不當得利
    請求權請求被告返還如附件一「返還借款明細表」、「返還
    不當得利明細表」所述各筆款項，應屬可採。
  三被告主張依其答辯(四)狀第陸項所述各筆款項予以抵銷，有無
    理由？
  (一)按二人互負債務，而其給付種類相同，並均屆清償期者，各
    得以其債務，與他方之債務，互為抵銷，民法第334條第1項
    前段定有明文。
  (二)本件被告主張依其答辯(四)狀第陸項所述各筆款項予以抵銷，
    其亦無再給付任何款項予原告之義務等語，有無理由，茲分
    別論述如下：
    1.被告主張以受讓自訴外人甲○○、余周月美91年3月25日
      、91年5月9日之各對原告50萬元之債權，抵銷95年1月24
      日原告匯款至陳素珍帳戶之25萬元，其中之23,700元業經
      原告讓與訴外人花文澤，而以上開對原告之100萬元債權
      抵銷積欠原告228,569元之債務部分：
    被告受讓自訴外人甲○○91年3月25日對原告50萬元之債
      權部分，固經原告以該筆款項係用於其與被告間婚禮用品
      之費用，由被告父親甲○○匯入原告戶頭供其等使用云云
      ，惟此業經被告予以否認，並經訴外人甲○○到庭證述上
      開50萬元係做為購買房屋之訂金，並非做為訂婚購買物品
      之用，因為當時訂婚日期尚未看好，怎會匯款予原告，況
      且依照習俗聘金是要當場交給女方，而不是用匯款的方式
      等語在卷；參諸一般婚禮所需之用品，若須由男方支付部
      分，多由男方購買後交付女方，或是一同購買後由男方付
      款，鮮少由男方家長自行將款項匯入女方帳戶，全部婚禮
      應辦事項均由女方自行處理，故原告上開所辯，要難採信
      。是被告主張以受讓自訴外人甲○○之50萬元款項抵銷積
      欠原告之債務，為有理由。
    至於被告主張以受讓自訴外人余周月美91年5月9日對原告
      50萬元之債權部分，原告抗辯上開款項係被告借用原告帳
      戶，將欲借予證人戊○○之100萬元款項，分別由訴外人
      余周月美及被告各匯入50萬元至原告帳戶後，再由原告於
      同日（即91年5月9日）以被告名義匯入證人戊○○設於台
      新銀行之帳戶等情，業據證人戊○○到庭證述屬實（見本
      院96年3月29日言詞辯論筆錄），並有中國信託商業銀行
      股份有限公司96年4月17日中信銀集作字第96053148號函
      附匯款紀錄附卷可證，被告對此亦不爭執，故原告上開抗
      辯可採。是被告主張以受讓自訴外人余周月美91年5月9日
      對原告50萬元之債權部分抵銷積欠原告之債務，為無理由
      。
    2.被告主張以兩造婚前（92年1月25日以前）各自之往來款
      項，即被告分別於90年9月24日匯入之17,000元、91年1月
      25日匯入之10萬元、91年5月9日匯入之50萬元、91年5月
      28日匯入之27,802元、91年7月9日匯入之10萬元2筆、91
      年7月11日匯入之10萬元2筆、91年7月24日、25日、26日
      分別匯入之10萬元、10萬元及45,998元，合計1,290,800
      元，亦足以抵銷原告所稱之91年6月28日之50萬元、91年7
      月23日之50 萬元、90年12月17日至91年9月19日之37,500
      元、90年8月13日至90年12月25日之8萬元、91年11月12日
      至92年1月21日之29,072元，合計1,146,572元債務部分：
    被告主張以90年9月24日匯入之17,000元予以抵銷部分，
      未見原告予以爭執，應為可採。
    被告主張以91年1月25日匯入之10萬元予以抵銷部分，原
      告雖以此係被告清償91年1月23日之借款10萬元部分，然
      為被告所否認，原告復未能就兩造間就此筆款項有借貸合
      意存在乙節，舉證以實其說，難認其清償之抗辯有理，是
      被告主張抵銷為可採。
    被告主張以91年5月9日匯入之50萬元予以抵銷部分，業經
      原告以該筆款項係被告借用原告帳戶，將其與訴外人余周
      月美各自所匯之50萬元借予證人戊○○100萬元等情置辯
      ，其理由已如上開1.所述，茲不贅引，是此部分被告主
      張抵銷並無理由。
    被告主張以91年5月28日匯入之27,802元予以抵銷部分，
      原告雖以此係借予被告作為股票交易之用，該筆款項係原
      告自己之存款等詞置辯，然為被告所否認，原告復無法就
      此筆款項係屬自己存款乙節，舉證以實其說，難認其抗辯
      有理，是被告主張抵銷為可採。
    被告主張以91年7月9日匯入之10萬元2筆、91年年7月11日
      匯入之10萬元2筆、91年7月24日、25日、26日分別匯入之
      10萬元、10萬元及45,998元，予以抵銷部分，原告並未爭
      執，惟以上開款項業經原告分別於91年7月11日匯款30萬
      元、91年7月14日匯款10萬元、91年8月1日匯款291,094元
      至被告帳戶予以清償等語置辯；然此亦經被告否認與原告
      間有何借貸關係，原告復未能就兩造間就上開筆款項有借
      貸合意存在乙節，舉證以實其說，難認其清償之抗辯有理
      ，是被告主張抵銷為可採。
  (三)綜上，被告主張得抵銷之數額為1,290,800元（500,000元＋
    17,000 元＋100,000元＋27,802元＋400,000元＋245,998元
    ＝1,290,800元）。
  四綜上所述，原告依不當得利之法律關係請求被告返還所受利
    益即如附件一「返還借款明細表」、「返還不當得利明細表
    」所述各筆款項合計3,444,294元，為有理由，應予准許；
    惟被告主張要以其答辯(四)狀第陸項所述各筆款項予以抵銷，
    在1,290,800元範圍內，應予准許，已如前述。從而，原告
    請求被告給付2,153,494元（3,444,294－1,290,800＝
    2,153,494元）及自起訴狀繕本送達翌日即95年6月21日起至
    清償日止，按年息5%計算之利息，為有理由；逾此範圍之請
    求，為無理由，應予駁回。
  五本件原告勝訴部分，兩造均陳明願供擔保請准宣告假執行及
    免為假執行，爰分別酌定相當擔保金額准許之；至原告敗訴
    部分，其假執行之聲請已失所附麗，應併予駁回。
四、據上論結：本件原告之訴為一部有理由，一部無理由，依民
    事訴訟法第79條、第390條第2項、第392條第2項，判決如主
    文。
中　　華　　民　　國　　96　　年　　6 　　月　　22　　日
　　              民事庭法　官　林玉珮
以上正本係照原本作成。
對於本件判決如有不服，應於收受送達後20日內向本院提出上訴
書狀，敘述上訴之理由，上訴於臺灣高等法院。
中　　華　　民　　國　　96　　年　　6 　　月　　22　　日
                        書記官　洪福基
